臺灣板橋地方法院民事判決　　　　　　　 96年度訴字第170號
原　　　告　乙○○
訴訟代理人　周仲鼎律師
被　　　告　丙○○
　　　　　　　　　　　　樓
訴訟代理人　楊家馹律師
上列當事人間請求返還價金事件，經本院於民國96年9 月13日言
詞辯論終結，判決如下：
    主  文
被告應給付原告新臺幣貳拾肆萬捌仟元，及自民國九十六年一月
二十七日起至清償日止，按年息百分之五計算之利息。
原告其餘之訴駁回。
訴訟費用由被告負擔十分之一，餘由原告負擔。
本判決第一項得假執行；倘被告以新臺幣參拾貳萬元為原告預供
擔保，得免為假執行。
原告其餘假執行之聲請駁回。
    事實及理由
一、原告主張：
  (一)原告於民國95年7 月間經東森房屋仲介公司介紹承購被告所
    有門牌碼台北縣板橋市○○路61之3 號房屋（含頂樓增建）
    及坐落基地。被告並稱加蓋部分雖未能取得登記，一再擔保
    原告可取得加蓋部分之所有及使用權利，兩造遂以高於市價
    之數額新臺幣（下同）515 萬元達成買賣合意，被告隨之交
    付頂樓增建之鑰匙予原告，並辦理系爭不動產移轉登記。惟
    原告搬入系爭房屋後，同公寓住戶即告知原告，要求原告提
    供頂樓建物鑰匙給各樓住戶，以方便住戶進出，並告知前屋
    主亦同此作法，令原告錯愕萬分。其後原告向被告提此事，
    被告竟稱知悉此事，但推稱伊非住戶，無法干涉，令原告陷
    入窘境，住戶甚至揚言將頂樓增建拆除。原告既向被告系爭
    不動產，被告即應擔保系爭不動產之權利無缺。而今被告未
    告知頂樓增建係供全體共有人使用，矇騙原告其為頂樓增建
    所有人，以高於市價數額出賣系爭不動產，自負權利瑕疵之
    責，爰依法解除契約，請求被告返還買賣價金515 萬元。退
    步言之，縱認被告無須負權利瑕疵擔保責任，其未依債之本
    旨給付亦屬不完全給付，應賠償原告所受損害即買賣價金51
    5 萬元。再者被告未於事前告知原告曾將鑰匙交給其他住戶
    ，謊稱對頂樓增建具所有權，顯有詐欺之實，原告已於95年
    12月6 日以證信函撤銷買賣之意思表示，依民法第179 條規
    定，被告亦應返還買賣價金515 萬元（三請求權為選擇合併
    ）。
  (二)退步言之，倘認前述事由尚未達得解除契約之程度，系爭頂
    樓增建既非原告所得自由使用，已然減少應有之價值及效用
    ，計為100 萬元；且原告搬入後房屋具有漏水、受潮情事預
    估修繕費用為32萬元。即原告亦得主張減少價金132 萬元，
    再依不當得利法律關係請求返還132萬元。
  (三)併為聲明；被告應給付原告515 萬元，及自起訴狀繕本送達
    翌日（96年1 月27日）起至清償日止，按年息5%計算之利息
    ；原告願供擔保，請准宣告假執行。
二、被告抗辯：原告於購屋前即知悉系爭房屋之頂樓為違章建築
    ，既屬違章建築原告理當明知隨時有被行政機關或其他共有
    人請求拆除之風險。原告於購屋後因與其他位戶發生衝突相
    處不睦，才導致反悔藉故解除契約，實屬無稽。且契約對頂
    樓加蓋為違建既已明確記載，被告豈有可保證原告取得所有
    權及合法使用權之可能。另原告於購屋之初即知悉頂樓因設
    有水塔、水錶，故須供住戶查詢。95年7 月21日原告希望借
    屋裝修，故即已交屋，兩造並協議由被告支付10萬元移動水
    錶，以避免住戶查水錶不便，被告並無對原告有任何隱瞞或
    詐欺。且迄並無住戶對原告為任何主張，原告稱其受有損害
    云云，亦無可採。至漏水瑕疵部分究係存在於舊有部分或新
    有部分未明，甚且系爭房屋屋齡達10年以上，被告從未保證
    系爭房屋絕不漏水，故原告主張該漏水為被告應負之瑕疵擔
    保責任應負舉證之責等情。併為答辯聲明：原告之訴駁回；
    如受不利判決願供擔保，請免為假執行。
三、兩造不爭執之事項：
  (一)原告前於95年7 月間以515 萬元向被告購買系爭不動產，其
    內容詳如原告提出系爭不動產買賣契約書（原證1） 及被告
    提出不動產現況說明書（被證2）。
  (二)原告於買受系爭不動產時即知悉頂樓增建部分為未辦理保存
    登記之建物，且其餘住戶之水錶均在頂樓增建屋內（詳96年
    3 月15日言詞辯論筆錄）；被告已將頂樓增建交付原告使用
    ，原告並已更換頂樓門鎖。
  (三)原告於95年12月6 日以受詐欺為由，發存證信函予被告，依
    民法第92條規定撤銷系爭買賣之意思表示等情，並有存證信
    函一份（原證4）附卷可憑。
  (四)被告提出價金保管單（被證3） 形式為真正。
四、原告主張：其搬入系爭房屋後，同公寓住戶即告知原告，要
    求原告提供頂樓建物鑰匙給各樓住戶，以方便住戶進出，並
    告知前屋主亦同此作法，令原告錯愕萬分。即被告未告知頂
    樓增建係供全體共有人使用，矇騙原告其為頂樓增建所有人
    ，以高於市價數額出賣系爭不動產，自已該當權利瑕疵；不
    完全給付；詐欺等構成要件，原告得解除契約、請求債務不
    履行損害賠償或撤銷受詐欺意思表示後依不當得利請求返還
    價金等情。經查：
  (一)按違章建築之讓與，雖因不能為移轉登記，而不能為不動產
    所有權之讓與，但受讓人與讓與人間如無相反之約定，應認
    為讓與人已將該違章建築之事實上處分權讓與受讓人（最高
    法院86年度台上字第2272號、85年度台上字第51號判決可資
    參考）。查原告既自承於買受系爭不動產前，即知悉系爭頂
    樓增建為未經保存登記之違章建築，無法取得所有權，僅能
    取得事實上處分權。被告復已將系爭頂樓建物之事實上處分
    權讓與原告（承前述，除簽訂買賣契約外，並已交付原告占
    有，並由其更換門鎖使用中。），自屬已依債之本旨交付，
    而難認有何權利瑕疵或不完全給付。即原告主張：前屋主曾
    經承諾提供頂樓建物鑰匙給各樓住戶一節，縱信屬實，亦屬
    前屋主與其餘住戶間僅具債權契約性質之約定，基於債權契
    約相對性原則，其餘住戶既不得執前開債權契約對原告（即
    買受人）主張任何權利，則被告抗辯：系爭買賣標的物權利
    無缺，被告已依債之本旨給付等語，自屬有據。準此，原告
    主張：本件買賣標的物之權利具瑕疵；被告未依債之本旨給
    付，原告得依民法第353 條、第256 條、第226 條、第259
    條規定解除契約，請求被告返還買賣價金515 萬元，於法自
    有未合。
  (二)次按民事法上所謂詐欺云者，係謂欲相對人陷於錯誤，故意
    示以不實之事，令其因錯誤而為意思之表示；被詐欺而為意
    思表示者，依民法第92條第1 項之規定，表意人固得撤銷其
    意思表示，惟主張被詐欺而為表示之當事人，應就此項事實
    負舉證之責任（最高法院18年上字第371 號、44年台上字第
    75號判例意旨參照）。查被告既否認有何詐欺情事，自應由
    原告就主張被詐欺之利己事實負舉證之責。關此部分固據原
    告提出錄音譯文為證。惟觀諸原告所提出譯文，被告乃一再
    表明「我是不曉得，仲介說他不知道，他說沒有被告知。」
    ；「沒有，我是最後才知道的，講實在的，最後我去查他才
    說有講。（誰說有講？）最後交屋時才講的。（對阿，那也
    就是你說你也有在場啊。）我是說最後這個證詞是我在前幾
    天知道的（95年12月4 日）」；「我跟你講啦，是交屋最後
    一天他才講的，最後一天才帶過去，我們沒有注意聽，結果
    今天…」；「對，最後一天，我們絕對沒有住到那裡面去。
    」；「最後一天有講，我想起來了」；「最後一天交屋前幾
    秒才跟我們講，這招很厲害。」；「坦白說，整個買賣過程
    我都沒有參與」等語，則縱信前開譯文之內容確屬被告所言
    ，至多僅得證明被告確知悉前屋主曾與其餘住戶有約定，既
    無法進步證明被告「故意隱匿，而使原告陷於錯誤」（即從
    譯文內容反足推認，被告係經原告提醒，始想起似有此事，
    難謂屬故意隱匿。），則單執光碟及譯文之內容，難謂被告
    有何該當詐欺情事。此外，原告就此部分並未再提出其餘證
    據以供本院審酌，經本院調查之結果認，原告主張：其係受
    被告詐欺始為買受之意思表示云云，並無可採。
五、原告主張：縱認原告不得解除或撤銷系爭買賣契約，原告亦
    得因前述事由及房屋漏水事由請求減少價金132 萬元，再依
    不當得利法律關係請求被告返還已受132 萬元價金等情。經
    查：
  (一)承前述，原告主張「被告未告知原告前屋主曾經承諾交付頂
    樓增建鑰匙給其餘住戶」等情，基於債權契約相對性原則，
    並無法拘束原告，而難認系爭買賣標的物有何物之瑕疵或不
    完全給付等情，則原告依民法第354 條、第359 條規定，請
    求少價金100萬元，於法自有未合，不應准許。
  (二)關於漏水部分：
    (1)觀諸系爭契約擔保責任第3 項前段約定「除不動產說明書
      已載明者外，本買賣標的物如有未能於簽約時發現確認之
      既存瑕疵（如設備損壞、滲漏水等），應由乙方（即被告
      ）依民法瑕疵擔保相當規定負責修繕或按修繕費用減少買
      賣價金。」；卷附不動產標的現況說明書（被證2） 中關
      於「建築改良物是否有漏水之情形」欄係勾選「否」，是
      以被告抗辯：其並未保證系爭房屋不會漏水，就漏水部分
      不負瑕疵擔保責任云云，並無可採。
    (2)再者，被告於交屋時，系爭房屋具有漏水瑕疵一節，除有
      原告提出之照片8 幀（原證5 至7） 在卷可佐外，並核與
      證人甲○○所證：（關於漏水的事？）在交屋前有說，所
      以有押錢，被告有同意要修漏水等語（詳96年4 月26日言
      詞辯論筆錄）相符，則原告主張：依契約約定，伊得就漏
      水部分主張減少價金等語方即屬有據。
    (3)又關於漏水修繕之必要費用部分，固據原告提出多紙不同
      估價單為佐。經本院審酌，被告自原告提起本件訴訟起，
      即屢次表明願負修繕之責，肇於原告以需連同頂樓出入一
      併解決為由，拒絕先行修繕等情，認被告抗辯：原告拒絕
      修繕致損害擴大部分，應由原告自負其責等語，應屬有據
      。是本件應以原告於起訴時所出估價單（95年10月17日估
      價，原證8） 費用為基準，較符公平；衡以經比對原告所
      提出俊展有限公司估價單（附件一）結果，原證8 估價單
      中4 樓及5 樓修繕費用確均較附件一費用低等情，認原證
      8 僅估價單所列修繕費用，應屬合理，尚不得以其加總金
      額錯誤，即認其全部不可採信。即加總結果，合理修繕費
      用為24萬8,000 元（8,000+240,000=248,000） 。基上，
      原告依不當得利法律關係請求被告返還已付價金24萬8,00
      0 元為有理由，應予准許。
六、綜上，原告主張系爭買賣標的因具漏水瑕疵應少價金24萬8,
    000 元，為有理由。從而，原告依不當得利法律關係請求被
    告給付24萬8,000 元及自起訴狀繕本送達翌日（96年1 月27
    日）起至清償日止，按年息5%計算之利息，為有理由，應予
    准許。逾此部分之主張，則屬無據，應予駁回。
七、兩造均陳明願供擔保請准宣告假執行或免為假執行宣告，經
    核原告勝訴部分，所命給付金額未逾50萬元，爰依職權宣告
    假執行，並酌定相當之擔保金額准被告反供擔保免為假執行
    ；至原告敗訴部分，其假執行之聲請已失所附麗，應併駁回
    。
結論：原告之訴一部有理由，一部無理由，依民事訴訟法第79條
、第389條、第392條，判決如主文。
中　　華　　民　　國　　96　　年　　9 　　月　　27　　日
                  民事第一庭    法　官　黃信滿
以上正本係照原本作成
如對本判決上訴，須於判決送達後20日內向本院提出上訴狀
中　　華　　民　　國　　96　　年　　9 　　月　　27　　日
                            書記官　林月蓉
